【裁判字號】    97,交抗,239
【裁判日期】    971028
【裁判案由】    聲明異議
【裁判全文】
臺灣高等法院臺南分院交通事件裁定    97年度交抗字第239號
抗  告  人
即移送機關  臺北市交通事件裁決所
受處分人    甲○○
上列抗告人因受處分人違反道路交通管理處罰條例案件，不服臺
灣雲林地方法院中華民國97年8月29日所為裁定（97年度交聲字
第45號），提起抗告，本院裁定如下：
    主  文
抗告駁回。
    理  由
一、抗告意旨略以：
(一)、按處罰酒後駕車行為規定之立法目的在於駕駛人於飲酒後駕
    車，將無法保持清晰、正常之判斷，反應及操控能力降低，
    增加發生交通事故之危險，對於整體用路人之生命、身體、
    財產權益造成極大之侵害，故對於酒後駕車行為除科以罰鍰
    及當場移置保管該汽車外，並吊扣駕駛人之駕駛執照一年及
    命其應接受道路交通安全講習，以亦免駕駛人再犯，確保用
    路人之安全。
(二)、按道路交通管理處罰條例第68條規定：「汽車駕駛人，因違
    反本條例及道路交通安全規則之規定，受吊扣或吊銷駕駛執
    照處分時，吊扣或吊銷其持有各級車類之駕駛執照。」但因
    取得高一級車類之駕駛資格者，得駕駛較低級車類之車輛，
    因此當未領有較低級駕駛執照者，依其領有之較高級駕駛執
    照酒後違規駕駛較低級之車輛時，仍應吊扣其駕駛該違規車
    輛所憑之較高級駕駛執照，始符道路交通安全規則第114條
    第2款、第53條、第61條第1項及道路交通管理處罰條例第35
    條第1項第1款、第24條第1項第2款、第68條規定之意旨。（
    參照臺灣高等法院97年度交抗字第118號裁定）
(三)、查異議人甲○○君於民國（下同）96年12月1日23時17分，
    因酒後駕駛ZKK-191號輕型機車，經臺北市政府警察局交通
    警察大隊攔停進行檢測後，依道路交通管理處罰條例第35條
    第1項第1款規定：酒精濃度超過規定標準者（每公升0．4毫
    克以上未滿0．55毫克）處罰鍰新臺幣3萬元整．並吊扣駕照
    1年。異議人甲○○君僅考領大客車駕駛執照，並未考領機
    車駕照，其因酒後駕車而遭警方舉發當時，係依其考領之大
    客車駕駛執照，作為駕駛ZKK-191號輕型機車之憑證，揆諸
    首揭規定及說明，本所依法裁處並無違誤。敬請撤銷原裁定
    ，依法裁處，俾維法紀云云。
二、原裁定以：
(一)、異議人（即本件抗告人）於96年12月1日晚上11時17分許，
    在臺北市○○○路與民權西路口，因酒後騎乘車牌號碼ZKK-
    191號輕型機車，經測得其呼氣酒精濃度值在每公升0.4毫克
    以上、0.55毫克以下，並經臺北市政府警察局交通警察大隊
    警員以其違反道路交通管理處罰條例第35條第1項第1款規定
    掣單舉發，且由原處分機關以異議人違規事實明確，依上開
    規定於97年2月29日以北市裁二字第裁22-A00WLK456號裁處
    異議人罰鍰新臺幣3萬元，吊扣駕駛執照12個月，並施以道
    路交通安全講習等事實，有臺北市政府警察局北市警交字第
    A00WLK456號舉發違反道路交通管理事件通知單、原處分機
    關上開裁決書各1份附卷可憑，且為異議人所不否認，自堪
    以認定。
(二)、異議人之前揭違規行為係發生於96年12月1日，自應依修正
    後之道路交通管理處罰條例第68條裁處，而修正後道路交通
    管理處罰條例第68條之規定，既將「吊扣」等字刪除，依前
    開說明，駕駛人受吊扣駕駛執照處分時，不再吊扣其持有各
    級車類之駕駛執照，故原處分機關於作成吊扣駕駛執照處分
    時，自應以其違規時所駕駛車類之駕駛執照為限，而本件異
    議人於違規時既係騎乘輕型機車，已如前述，原處分機關僅
    能限制其騎乘輕型機車之權利或吊扣其輕型機車之駕駛執照
    ，惟異議人僅領有職業大貨車之駕駛執照，並未領有機車駕
    駛執照，此有異議人之駕駛執照影本及汽車駕照基本資料各
    1份在卷可查，則原處分機關裁處吊扣其駕駛執照之處分，
    乃吊扣其職業大客車駕駛執照，已於法有違，是本件異議為
    有理由，應由本院將此部分之處分撤銷，又因異議人並無輕
    型機車駕駛執照可供執行吊扣，爰就此部分另為不罰之諭知
    等語。
三、本院查：
(一)、按「汽車駕駛人，駕駛汽車經測試檢定有下列情形之一者，
    處新臺幣1萬5千元以上6萬元以下罰鍰，並當場移置保管該
    汽車及吊扣其駕駛執照1年；因而肇事致人受傷者，並吊扣
    其駕駛執照2年；致人重傷或死亡者，吊銷其駕駛執照，並
    不得再考領：一酒精濃度超過規定標準。」「汽車駕駛人，
    有下列情形之一者，應接受道路交通安全講習：二有第35條
    第1項規定之情形。」道路交通管理處罰條例第35條第1項第
    1款、第24條第1項第2款分別定有明文。次按，94年12月14
    日修正、95年3月1日施行前之道路交通管理處罰條例第68條
    原規定「汽車駕駛人，因違反本條例及道路交通安全規則之
    規定，受【吊扣】或【吊銷】駕駛執照處分時，吊扣或吊銷
    其持有各級車類之駕駛執照」，修正後則刪除【吊扣】之規
    定，改為「汽車駕駛人，因違反本條例及道路交通安全規則
    之規定，受【吊銷】駕駛執照處分時，【吊銷】其持有各級
    車類之駕駛執照」，其修正理由係舊法將違法或違規駕駛人
    所持有各級車類之駕駛執照一併吊扣，失之過酷，影響人民
    工作及生活甚鉅，故依修正後之該條規定，受吊扣駕駛執照
    處分時，僅能吊扣違規當時所駕車類之駕駛執照，不再吊扣
    其持有各級車類之駕駛執照，僅於受吊銷駕駛執照處分時，
    始吊銷其持有各級車類之駕駛執照。
(二)、道路交通管理處罰條例第68條已明文規定：「汽車駕駛人，
    因違反本條例及道路交通安全規則之規定，受【吊銷】駕駛
    執照處分時，【吊銷】其持有各級車類之駕駛執照」，吊扣
    駕駛執照處分並不在內。雖汽車駕駛執照分為各類，而汽車
    駕駛人取得高一級車類之駕駛資格者，應換發駕駛執照，並
    准其駕駛較低及車類之車輛，道路交通安全規則第53條及第
    61條定有明文。亦即上開道路交通安全規則對於汽車駕駛執
    照之管理，採取「一照原則」。然此不過是管理駕駛執照之
    便利措施，不能為行政管理方便，而影響駕駛人法律上之權
    益。
(三)、汽車駕駛人，駕駛汽車經測試檢定酒精濃度超過規定標準，
    「吊扣其駕駛執照」1年，道路交通管理處罰條例第35條第1
    項第1款規定甚明。當然指吊扣其所駕駛汽車相應之駕駛執
    照。如包括吊扣其高一級之駕駛執照之效力，無異不當剝奪
    其高一級駕駛執照之法律上權益，而與道路交通管理處罰條
    例第68條規定牴觸，不當擴大吊扣駕駛執照之法律效力，違
    反平等原則、比例原則及法律保留原則，而侵害受處分人憲
    法所保障之工作權。而且如其有低一級駕駛執照者，僅吊扣
    其該級駕駛執照，而無該低一級駕駛執照者，反而須喪失其
    高一級駕駛執照，將造成因管理失當，嚴重影響人民法律上
    之權益，自非法律之本旨。至如此導致越級駕駛人違規酒駕
    時，受有無須吊扣駕駛執照之利益，然此關於駕駛執照管理
    所衍生之執行困難或法規漏洞，本應由修法解決，尚不得於
    適用法律時任意擴張解釋，於駕駛人無較低級駕駛執照可供
    吊扣時，即率爾代以吊扣其所領有之較高級駕駛執照。
(四)、原審據此認定原處分機關關於裁處吊扣受處分人駕駛執照之
    處分，乃吊扣其職業大客車駕駛執照，於法有違，認受處分
    人此部份聲明異議為有理由，將此部份之處分撤銷，並認受
    處分人並無輕型機車駕駛執照可供吊扣，併諭知此部分不罰
    ，並無不當，是抗告人之抗告意旨指摘原裁定不當，請求撤
    銷原裁定，為無理由，應予駁回。至原審裁定主文第一項「
    原處分撤銷」，顯係贅文，應予刪除更正，附此說明。
四、據上論結，應依道路交通案件處理辦法第26條、刑事訴訟法
    第412條，裁定如主文。
中    華    民    國    97    年    10    月    28    日
                    刑事第三庭  審判長法  官    陳義仲
                                      法  官    蘇清水
                                      法  官    宋明中
以上正本證明與原本無異。
不得再抗告。
                                      書記官    翁心欣
中    華    民    國    97    年    10    月    29    日


司法院資訊處製作；財團法人民間司法改革基金會備份。
